【裁判字號】    95,上更(一),257
【裁判日期】    951114
【裁判案由】    貪污治罪條例
【裁判全文】
臺灣高等法院臺中分院刑事判決     95年度上更(一)字第257號
上  訴  人
即  被  告  甲○○
選任辯護人  林合民律師
上列上訴人因貪污治罪條例案件，不服臺灣臺中地方法院92年度
訴字第1822號中華民國94年11月14日第一審判決（起訴案號：臺
灣臺中地方法院檢察署91年度偵字第 12934號），提起上訴，經
本院判決後，由最高法院第1次發回更審，本院判決如下：
    主  文
原判決撤銷。
甲○○無罪。
    理  由
一、本件公訴意旨略以：被告甲○○（以上簡稱被告）自民國84
    年間起，擔任臺中市立萬和國民中學（下稱萬和國中）總務
    處出納組長，負責該校出納業務，及收取學生繳交之課業輔
    導費、課後照護費等業務，係依據法令執行公務之人員。被
    告因個人需要，分別在臺中黎明郵局（帳號000000000000號
    ）、第七商業銀行國光分行（帳號 0000000000000號）、三
    信商業銀行西屯分行（帳號 000000000號）、前臺中第十一
    信用合作社南屯分社（現改制為合作金庫銀行黎明分行，帳
    號00-00-00000000-0號）、中國農民銀行南屯分行（帳號00
    0-00-00000-0號）、中國國際商業銀行南臺中分行（帳號00
    000000000號）及泛亞商業銀行南屯分行（帳號00000000000
    0 號）等數個金融機構開設帳戶。詎被告明知依行政院訂頒
    事務管理規則及臺中市市庫管理規則之規定，所收取之款項
    應於當日或次日存入萬和國中之公庫帳戶內，竟意圖得利，
    並基於概括之犯意，自88年 4月間起至90年9月5日止，連續
    多次利用經收如起訴書附表所示各筆款項之機會，擅自將所
    經收之現金，截留存入其個人帳戶，便於自己之週轉現金運
    用，並賺取存款利息，俟數日或數十日後，始由其上開個人
    帳戶提款購買郵政支票或臺灣銀行支票，或以其他銀行支票
    ，存入萬和國中在臺灣銀行臺中分行所開設帳號0000000000
    0-0 號之公庫帳戶，取得公庫送款回單後製作收入明細表及
    傳票交萬和國中會計室入帳。被告以此方法，總計截留公款
    金額至少新臺幣（下同）總計截留款項達新台幣（下同）7,
    529,091元，並獲取不法利息收入至少 11,270元以上。嗣萬
    和國中於90年9月2日至同月5日間，所收繳之1年級課後照護
    費439,020元，及9月初起學生陸續補繳之學生課業輔導費13
    1,010 元，遭被告截留存入其個人申請之帳戶內，遲至同月
    13日仍未依規定存入公庫，為該校會計佐理員黃未娜查覺，
    簽請校長張梅雪裁示處理，並會辦被告、總務主任趙淑琴等
    人，被告始填載金額 439,020元之中國農民銀行南屯分行取
    款條，委由該校工友塗健銘持往領款，並開立該行支票存入
    萬和國中在台灣銀行台中分行所開設帳號 00000000000-0號
    之公庫帳戶，繳回截留之公款。翌日再填載金額 131,010元
    之三信商業銀行西屯分行取款條，委由塗健銘持往領款，並
    開立台銀本行支票存入萬和國中之公庫帳戶，繳回截留之公
    款。因認被告涉犯貪污治罪條例第 5條第1項第1款意圖得利
    截留公款罪嫌等語。
二、按犯罪事實應依證據認定之，無證據不得認定犯罪事實，如
    不能證明被告犯罪者，應諭知無罪之判決，刑事訴訟法第15
    4條第2項及第301條第1項定有明文可稽。所謂認定犯罪事實
    之證據，係指足以認定被告確有犯罪行為之積極證據而言，
    該項證據自須適合於被告犯罪事實之認定，始得採為斷罪資
    料，如未能發現相當證據，或證據不足以證明，自不能以推
    測或擬制之方法，以為裁判基礎（最高法院29年上字第3105
    號、40年臺上字第86號判例意旨參照）。又認定不利於被告
    之事實，須依積極證據，茍積極證據不足為不利被告事實之
    認定，即應為有利於被告之認定，更不必有何有利之證據；
    且認定犯罪事實所憑之證據，雖不以直接證據為限，間接證
    據亦包括在內，然而無論直接證據或間接證據，其為訴訟上
    之證明，須於通常一般之人均不致有所懷疑，而得確信其為
    真實之程度者，始得據為有罪之認定，倘其證明尚未達到此
    一程度，而有合理之懷疑存在而無從使事實審法院得有罪之
    確信時，即應由法院為諭知被告無罪之判決（最高法院30年
    上字第 816號、76年台上字第4986號判例意旨參照）。又按
    91年2月8日修正公布施行之刑事訴訟法第161條第1項規定：
    檢察官就被告犯罪事實，應負舉證責任，並指出證明之方法
    。因此，檢察官對於起訴之犯罪事實，應負提出證據及說服
    之實質舉證責任。倘其所提出之證據，不足為被告有罪之積
    極證明，或其指出證明之方法，無從說服法院以形成被告有
    罪之心證，基於無罪推定之原則，自應為被告無罪判決之諭
    知（最高法院92年臺上字第 128號判例參照）。另按貪污治
    罪條例第 5條第1項第1款所稱之意圖得利，截留公款，係指
    將經手之公款，在解繳國庫之前，基於得利而無不法所有之
    意圖，予以截取留用者而言（最高法院76年度台上字第7035
    號判決意旨參照）。其犯罪所得多寡，固無礙於罪責之成立
    ，但行為人必須有為自己或第三人圖取不法利益之犯意，且
    已表現於行為，始足當之，而有無此項犯意，須以證據認定
    之，若無從證明公務員有圖利之犯意，則其行為縱然失當，
    亦難遽以該條款之罪責相繩。
三、公訴人認被告涉犯貪污治罪條例第 5條第1項第1款之意圖得
    利截留公款罪嫌，無非以(一)證人黃未娜、張梅雪、趙淑琴、
    塗健銘、陳茂盈、蔡華南等人之證詞；(二)起訴書附表所示之
    各項代辦經費明細表、收入憑證粘存單、收費統計表、收費
    明細表、收入傳票、公庫送款回單各項收費相關之實施辦法
    或活動簡章、黃未娜簽呈、前開被告個人帳戶八十八年至九
    十年間交易往來明細表、萬和國中代辦經費明細帳、收入傳
    票；(三)被告擔任出納組長多年且由其於前開黃未娜簽呈中會
    簽意見註明：係因公務繁忙，未能於收款當日存入公庫等語
    ，顯見被告甲○○對於臺中市市庫管理規則第 6條及行政院
    訂頒之事務管理規則第70條：「對於各種收入，除依法得自
    行保管之經費款項外，出納管理單位應將所收納之款項於當
    日或次日存入公庫」之規定並無不知。(四)依前開萬和國中公
    庫帳戶和被告個人帳戶之交易往來明細表所載，如起訴書附
    表所示之各筆款項於收款當日或次日，均無以支票付款存入
    公庫帳戶之情事，而均係在收費期限屆至後數日至數十日，
    始由被告以支票存入以庫帳戶繳回所收取之款項。(五)起訴書
    附表所示各項費用收取期間，被告個人之帳戶，分別有密集
    之大筆現金存入，總計各帳戶存入現金額度與所收取之款項
    相當，均俟存入數日至數十日後，始開立與所收取款項同額
    之支票或提領現金購買與所收取款項同額之台支存入公庫帳
    戶，顯然被告係將收取之公款先行存入個人帳戶內，日後再
    以支票入帳繳還，並非先行以支票墊付，而被告以支票繳還
    所收取之款項前，其各帳戶有與該筆款項相當之現金存入，
    而繳還後，則無額度相當之現金再行存入，足見被告於收取
    現款後即將之存入個人帳戶內，並非先行存放學校保險櫃內
    ，俟支票墊付後再供己運用。(六)銀行帳戶存款利息，係依每
    日存款餘額按當日之牌告利率逐日計算，被告未依規定時限
    將款項存入公庫，除造成公庫存款利息損失外，其先行存入
    個人帳戶數日至數十日，則獲有利息收入之不法利益。經向
    前開各行庫函查帳戶存款利息之結果，萬和國中設於臺灣銀
    行臺中分行帳戶，於被告截留款項期間88年至90年間）之存
    款利率約為年息1.75％至2％，此有該行92年6月10日臺中庫
    字第 09200056881號函在卷可憑。被告設於各行庫之帳戶，
    於其截留款項期間，存款利率約為年息3.3％至5％不等，有
    泛亞商業銀行南屯分行92年 6月18日泛屯發字第78號函、中
    國國際業銀行南台中分行92年6月11日（92）南宗字第148號
    函、中華郵政股份有限公司臺中郵局92年 6月13日中管字第
    09221015606號函、第七商業銀行92年6月12日七國光字第61
    43號函、中國農民銀行南屯分行92年6月12日農盛字第92736
    00093 號函可憑。依被告截留金額、截留日數（收費期限屆
    當日及次日不算，自收費期限屆至後二日起算至繳回公庫之
    前一日）、帳戶存款利率計算，被告截留公款獲取之不法利
    息利益至少在11,270元以上為論據。
四、訊據被告對於其自84年間起，擔任萬和國中之人事管理員兼
    出納，並自87年間起擔任總務處出納組長，負責經收由萬和
    國中教師轉交學生繳納之代辦費、課後照護費、寒暑期課業
    輔導費等款項等業務，並以個人帳戶提款購買郵政支票或臺
    灣銀行支票或以其他銀行支票，存入萬和國中之公庫帳戶，
    取得公庫送款回單後製作收入明細表及傳票交萬和國中會計
    室入帳等情，固坦承不諱，惟堅決否認有公訴人所指之截留
    公款之犯行，辯稱：其係因各班學生無法全部按期繳納各項
    費用，致各班導師經常不能在規定期限內收齊，其乃以個人
    帳戶之存款購買與應繳公款同額之銀行支票（先行代墊尚未
    繳納部分），被告係於導師全部收齊之前，先行以個人存款
    購買支票存入公庫，並無截留公款入庫之情事。各班導師陸
    續轉交之學生繳款，均存放在學校的保險櫃內，並無存入個
    人帳戶，因伊公務忙碌，無法很快清點所收取之現金，怕假
    鈔很多，而伊個人帳戶內存款充足，所以叫工友去銀行買伊
    帳戶的支票先行墊付，在各筆款項收繳期間，伊帳戶內存入
    之款項均是伊自己的錢與公款無關；事實上伊都是先墊支款
    項，因為導師們無法在規定的繳款截止日收齊款項，伊有來
    自會計的壓力、會計有來自廠商的壓力，伊完全是為了學校
    的運作所以有墊支之必要；而且學生繳不出費用學校定有處
    罰的規定，伊擔心學生被記過將在求學過程留下污點，所以
    幫忙代墊，之所以提領個人帳戶存款購買支票存入公庫，是
    為了日後比較好查，因為有憑有據，而且為了避免工友至銀
    行途中被搶、有假鈔的問題，不敢將現金交給工友，才委請
    工友提領伊個人帳戶存款購買支票墊付，都是為了安全考量
    ；伊墊款前已經收到的現金都是放在學校的鐵櫃，等到墊款
    出去，那些就是伊自己的錢，可以自己運用，伊不記得那些
    金錢的流向，伊擔任公職三十餘年，戮力從公、廉潔清明，
    代墊的金額很難計算等語。
四、經查：(一)證人張梅雪於接受調查局調查員詢問時係證稱：「
    91年 9月20日11時左右，我看到黃未娜提出之簽呈後，我即
    召集人事主任謝碧芳、總務主任趙淑琴、會計主任顧雪玉、
    政風協辦陳惠純、甲○○及黃未娜等相關人員於校長室前述
    事件作協商，於會議中，黃未娜發言表示：出納組長甲○○
    ，未依規定將收取之一年級學生課後照護費解繳公庫，而先
    予存入其私人帳戶; 總務主任趙淑琴發言表示：於90年 9月
    13日，曾提醒甲○○將前述收取之一年級學生課後照護費解
    繳公庫，翁員即於當日製成繳費明細表，且如數將該筆款項
    繳入市庫；惟甲○○解釋說明：前述收取之一年級學生課後
    照護費（9月6日至 9月13月）因公務繁忙，未能於每日所收
    款項當日即送台銀台中分行入帳，依規定辦理; 經查翁員（
    本人）將所收金額置於學校鐵櫃（趙主任可證明），並未存
    入私人帳戶。我於會曾問會計人員「錢有無短缺」，會計人
    員答稱「錢未短缺」，因此，我當即裁示：一、本案列入翁
    員年終考核參酌。二、翁員因交通問題，不能常往市區存款
    入公庫，故調整職務為文書組長，請人事室協助辦理。經與
    會人員無異議同意，並註記於簽呈上。我作上述裁示，係因
    錢未短缺，且程序明顯有缺失，故僅作調整職務之行政處理
    。」、「．．．．．．簽呈上加簽「經查翁員（本人）將所
    收金額置於學校鐵櫃（趙主任可證明），並未存入其私人帳
    戶: 」等言，係因甲○○對於此一侵占事件之說明，與黃未
    娜等人說法不同，因此，我要求翁員當場於簽呈上加簽的，
    非我授意翁員如此加簽。且翁員收取前述之一年級學生課後
    照護費款項，究係置於鐵櫃或作如何處置，我不清楚；我僅
    係依出席該協商會之會計及總務人員之說明，認為翁員在處
    理該款項確有程序缺失，而作調整職務之行政處理。」、「
    我看過黃未娜前述簽呈及所附之甲○○記載交付工友塗健銘
    之簽收簿後，即於91年 9月20日11時左右召集前述相關人員
    開議，於會議中我問會計人員「錢有無短缺」，會計人員答
    稱『錢未短缺』，因此，我認為甲○○在處理相關款項上有
    明顯程序缺序，即作職務上調整之處理; 當時未思及法律等
    方面問題，故未作後續相關處置。」等語（見臺灣臺中地方
    法院檢察署91年度他字第 755號偵查卷宗(二)第80頁至第82頁
    ）；證人陳茂盈於接受調查局調查員詢問時係證稱：「我通
    常受前出納組長甲○○指示，協助其至金融行庫及郵局辦理
    相關業務時，翁女均預先將交辨之事項以書面寫明，以讓我
    明瞭，當日應辦理之存、提款單及轉帳等事項為何，並事先
    即將存、提款等單據書寫好，再交代我去各金融行庫辦理存
    、提款及轉帳等各項業務。」、「我印象中，甲○○曾要我
    前往郵局領取私人開立之支票，存入萬和國中設於台灣銀行
    台中分行帳號 171-5之公庫帳戶。至於作何用途我不清楚。
    」、「我記憶中，甲○○好像未曾交付給我由其私人帳戶提
    款購買之台灣銀行本行支票（台支），要我存入萬和國中設
    於台灣銀行台中分行之公庫帳戶，但翁女曾多次交付給我私
    人帳戶之取款條，指示我提款後開立台支或銀行本行支票，
    或郵局支票，至萬和國中設於台灣銀行台中分行之公庫帳戶
    。」、「我記得甲○○曾多次交付我現金，存入郵局、農民
    銀行南屯分行、七信銀行、台中市第十一信用合作社等金融
    行庫內，其中郵局、七信銀行、台中市第十一信用合作社為
    甲○○私人帳戶，農民銀行我則不清楚是否係翁女私人金融
    帳戶。至於是否為收取之代辨費現金，我就不清楚了。」、
    「（你發現甲○○未依規定將經手收入之現金交付給你存入
    公庫，而係交給你支票或「台支」，你有無向學校主管反映
    ？）因我是依甲○○指示辦理，我並不清楚如此方式是否有
    問題，所以未向學校主管反映。」、「（提示：甲○○製作
    之簽收簿影本）由90年6月7日至22日之收支紀錄，「茂」是
    否你本人所簽？作何用途？）該90年6月7日至22日之收支紀
    錄，係萬和國申前出納組長甲○○交辦，每日前往金融行庫
    及郵局辦理業務，所書寫之書面事項，「茂」確係我本人所
    簽，主要是確認我已知悉，要辨理之工作事項內容」、「（
    該簽收簿記載90.06.07,1.台銀存171-5號90年暑期輔導費BF
    0000000$353280.-（一年級），BF0000000$289280.-（二年
    級），甲○○係何時交給你？是私人帳戶開立之支票或是『
    台支』？）甲○○係簽收簿記載90年06月07日當日所交給我
    ，我記得是由七信銀行甲○○帳戶，所開立之『台支』。」
    、「（該簽收簿記載90．06．18，2．郵局領支票存台銀171
    -5號，$327680-甲○○係何時交給你？是郵政支票或是『台
    支』？是何人去那個郵局領取？）．．．．．甲○○係90年
    6 月18日當日交給我渠在郵局帳戶內之提款條，我再前往台
    中市○○路中區郵政管理局郵局，辦理郵局支票，翁女是要
    我從該郵局領出後，再存入台灣銀行台中分行萬和國中公庫
    帳戶內」等語（同上他字偵查卷宗(二)第109頁至第111頁）；
    證人趙淑琴於調查局調查員詢問時係證稱：「（甲○○在擔
    任出納組長期間，其經手收取之學生寒、暑期課業輔導及一
    年級學生課後照護、二、三年級學生補繳課業輔導等代辨費
    ，有無依規定將收繳之現金，當日或次日〔3 萬元以上〕，
    或最遲於五日內彙解公庫？）：上述經費是由導師收取後，
    繳交給出納組長甲○○，因我對於導師繳費時間不能確定，
    且出納組甲○○沒有製作導師繳費時府之明細，故我不能確
    定甲○○是否有於規定期限內將上述經費彙解公庫。」、「
    出納組長甲○○在收取款項後，應於五天內要入帳，並將銀
    行存款單黏存單上呈核，我於收費時期皆定期提醒甲○○將
    收取款項繳入市庫。」、「在我提醒甲○○要將收取款項繳
    入市庫時，甲○○當場有打開保險櫃，拿出一個裝有現金的
    袋子，說該筆錢是收取一年級學生之課後照護費，但我沒有
    清點現金數目是否與帳目相符合，故我在會議中發言證明甲
    ○○確實有從鐵櫃拿錢給我看，至於甲○○是否有將代辨費
    存入私人帳戶，我不清楚。」、「因甲○○確有打開保險櫃
    ，拿出裝有現金之袋子給我看，因我要求甲○○立刻將錢依
    規定存入公庫，故我沒有清點保險櫃現金數額是否與帳目相
    符，我沒有替甲○○作偽證。」、「我確實有看到甲○○打
    開保險櫃，拿出裝有現金之袋子給我看，我是有看到錢，但
    因我沒有清點現金是否與帳目相符。故不能證明甲○○將所
    收金額全數置於學校鐵櫃內」、「領取支票、繳款應由出納
    辨理，不宜由塗健銘代辨; 且學校在三信沒有開戶，上述甲
    ○○由三信支票入市庫是不合規定的，顯有缺失；我在看到
    貴站所提上述資料前，並不知道甲○○有自私人三信帳戶開
    支票存入台銀市庫內之情形。」（見同上他字偵查卷宗(二)第
    91~93 頁）；證人黃未娜於接受調查局調查員詢問時係證稱
    ：「我是於90年9月13日下午2時左、右，發現出納組甲○○
    組長尚未將一年級課後照護費存入公庫，向總務主任趙淑琴
    詢問，並請轉告承辨該業務之甲○○組長於當日銀行關門前
    存入公庫，翁女始將該筆一年級課後照護費新台幣（下同）
    439,020元存入公庫。」、「我於前述90年9月13日向趙淑琴
    、甲○○二人催告繳庫，當日下班前，總務主任趙淑琴電話
    告知我，甲○○已將前述款項繳入台銀公庫，當時我原以為
    該案業已告一段落，故未向會計主任顧雪玉或校長張梅雪報
    告，翌（9 月14日），我為求謹慎，乃私下請總務處之工友
    涂健銘（平時即負責處理對校外機關、行號之事務工作）至
    我辦公室詢問，涂某表示甲○○本（14）日亦有交辨赴台銀
    公庫繳款情事，經我查閱翁女交辦單據始發現，甲○○涉嫌
    將其承辦本校代收款項先予以存入其私人帳戶再以支票轉帳
    ，我即向我主管會計主任顧雪玉報告此事，經討論後即簽陳
    校長。」、「．．．．．．我在工友塗健銘處不經意發現甲
    ○○製作之簽收簿，該簿是翁女交辨塗某往返銀行經辦相關
    事項作為簽收之用，經我翻查結果，翁女確實交辨塗健銘，
    開立翁女在農銀及三信之私人支票轉存入本校在台銀 171-5
    帳號之公庫情事，當時我即影印其中之三張留存，並於 9月
    20日在校長所召集本案之會議上報告。」「經我查閱相關傳
    票資料，該筆一年級課後照護費新台幣 439,020元應是在90
    年 9月13日存入台銀公庫無誤，甲○○製作之簽收簿註記日
    期為90.09.12，我研判應是翁女筆誤所致，此點應詢問翁女
    較為清楚。」（見同上他字偵查卷宗(二)第92、93頁）；證人
    涂健銘於接受調查局調查員詢問時係證稱：「（甲○○是否
    曾指示你將收取之代辦費現金，存入其私人金融帳戶？）沒
    有」等語（同上他字偵查卷宗(二)第 102頁）；證人蔡華南於
    接受調查局調查員詢問時係證稱：「我僅知道甲○○通常會
    將所收款項利用現金存入她戶頭，然後轉成支票交予工友存
    入臺灣銀行萬和國中帳號，至於她將現金放在她自己戶頭多
    久，我則不清楚」、「（為何該筆一年級課後照護費歸入公
    庫時會由你中國農民銀行南屯分行帳號 00000000000號帳戶
    提款16萬 3千元，開立中國農民銀行本行支票交工友存入公
    庫？）該筆款項是我所代收款項，尚未交予甲○○，因為甲
    ○○通常會叫工友陳茂盈去銀行繳款，甲○○怕工友遺失現
    金不好處理，所以都會拿『台支』或銀行本票給工友去銀行
    繳款，甲○○教我用這種方式處理代收現金，所以我本人親
    自往中國農民銀行將現金存入我農民銀行南屯分行帳號0000
    0000000 號帳戶，再購買農民銀行支票領出交予工友存入台
    灣銀行 171-5台中市立萬和國中帳號，目的是為了避免工友
    將現金遺失」、「在我代理出納期間，公款都在我帳戶出入
    ，我不清楚有幾次」、「萬和國中出納以往均是使用出納個
    人帳戶處理公款，我今年 4月10日開始代理出納，會計室仍
    沿用出納私人名義轉發部分公款，我認為不妥曾向總務主任
    趙淑琴、會計主任顧雪玉、會計佐理員黃未娜及校長張梅雪
    反應這樣不合理，但顧雪玉表示開戶很麻煩，須經由台中市
    政府財政局同意，要我沿用以前作業程序即可，目前仍沿用
    以前作業程序，我擔心會有法律責任問題」等語（同上他字
    偵查卷宗(二)第 116頁、第117頁、第118頁）。揆之上開證人
    張梅雪、趙淑琴、涂健銘、陳茂盛、黃未娜等人之證詞，均
    不足以認定被告有意圖得利而故將經手收受之款項存入私人
    帳戶牟取利息之情事。(二)按臺中市市庫管理規則第6第2項係
    規定：各機關對於自己收納保管之款項，除同條第1項第3款
    之收入，由收入機關於收入當日或次日彙解市庫外，其餘各
    款收入，其保管期限不得逾 5日，而行政院頒布事務管理規
    則第70條亦規定：出納管理單位除依法得自行保管之經費款
    項外，收納之各種款項及有價證券等，應依規定於當日或次
    日解繳公庫，最多不得逾 5日（同上他字偵查卷宗(二)第76頁
    、第77頁、第80頁），則認定行為人是否逾期未將公款解繳
    公庫，自應審究「收入當日」之確實日期為何？若「收入當
    日」不明或容有疑義，仍不應率而推定行為人有逾期之情事
    。本案被告經手如起訴書附表所示之款項乃萬和國中學生繳
    納之費用，其流程係經由各該班導師對其學生收齊後，再轉
    交予被告彙解入庫。是被告究有無將各班導師轉交之公款予
    以截留先行存入私人帳戶，逾期未解繳公庫？抑僅在等待導
    師收齊，彙整清點前，先行以私人存款購買同額銀行支票繳
    庫，俟導師繳齊後再抵充存入私人帳戶？或係在導師轉交部
    分款項，尚未全部收齊前，先行存入私人帳戶保管，俟全部
    收齊彙整後，再購買銀行支票以繳庫？須以本案系爭各筆費
    用款項導師轉交予被告之日期以憑斷之，而非以學校規定應
    繳納之期限為定。查上開被告經手收入之款項，顯非屬臺中
    市市庫管理規則第 6第1項第3款規定之「在經收地點隨收隨
    納，經財政部認為應予便利者，其收入」之款項甚明。而遍
    查偵查卷附相關資料，關於起訴書附表所示各筆款項，均無
    任何證據資料足以認定被告係在導師轉交後，逾五日仍未解
    繳入庫。何況，其中，88學年度2、3年級暑期學藝活動費款
    項，依卷附檢察官所提出之證據顯示被告係「88年 7月12日
    」自其臺中黎明郵局提款及開立郵政支票存入公庫，金額合
    計1,207,500元，但稽之萬和國中提出於原審之收款存根共8
    紙（見原審卷第48至57頁，其中編號001242與編號000928重
    複），其中4紙未載收款日期（編號001082、001051、00104
    0、001001），2紙載為「88年7月間」（編號001380、00124
    2），一紙載為「88年7月26日」（編號000928）、一紙載為
    88年6月28日（編號000969）；而88學年度3年級畢業紀念冊
    費用款項，被告係在「89年 4月25日」與「89年5月3日」分
    二次解繳入庫，但原審卷第58頁及59頁所附之收據 2紙，其
    記載之學生繳款日期分別在「89年6月1日」及「89年6月2日
    」；89學年度暑期新生學習活動講義費費用款項，被告係在
    「89年6月27日」解繳入庫，但原審卷第48頁所附之收據2紙
    ，其記載之學生繳款日期分別在「89年 7月（未載日期）」
    ；88學年度第1學期1、2、3年級代辦費及第1學期1年級課後
    照護費款項，被告係在「88年 7月12日」解繳入庫，但原審
    卷第55頁所附之收據 1紙，其記載之學生繳款日期分別在「
    88年 7月26日」。由是觀之，上項各筆費用款項學生繳納予
    導師之日期前後不一，甚至有延遲至被告已全額解繳入庫之
    後始繳納者，但被告均全部依同額購買銀行支票解繳入庫，
    自難謂被告辯稱：其有代墊未繳部分之款項先行解繳入庫，
    其後導師再轉交，則抵充為己有乙節係屬虛構之詞。(三)公訴
    人於起訴書附表所認定之各款項繳費截止日期，無非以他字
    卷(一)第 128頁之萬和國中89年寒假學習輔導活動簡章、他字
    卷(一)第 135頁之萬和國中90年度第1學期課後照顧實施辦法、
    他字卷(一)第 149頁之88年度萬和國中課後照顧實施辦法、他
    字卷(二)第10頁之89年度暑假學習活動簡章、他字卷(二)第22頁
    之89年度萬和國中課後照護實施辦法、他字卷(二)第42頁之89
    年度萬和國中下學期課後照護實施辦法、他字卷(二)第56頁之
    萬和國中90年暑假學習輔導活動簡章之規定內容為依據，然
    上開規定繳費期限，乃宣示學生遵守之日期，惟驗之事實經
    驗，導師不能責令全班學生於期限內繳納完畢，而將全部金
    額如數轉交予被告，必然有缺交及遲延者，此由上開收據所
    載日期可明，故公訴人憑此推認導師皆於各該期限屆至收齊
    款項交予被告，此為被告之各筆款項之「收入當日」，難謂
    有據。(四)又據證人蔡華南於調查局及本院前審時之證述：被
    告以其本身帳戶支出款項取得銀行票據以繳入公庫，純粹出
    於安全因素考量（見前揭偵查卷及本院前審卷第43頁反面）
    ，證人蔡華南於本院前審時更結證稱：「（導師會分幾次將
    錢交付出納組長？）他們一般會將大部分收取之款項交給出
    納組長，有的甚至到學期終了還沒有收齊」、「你從導師處
    收了錢後，如何處理？）我們由工友拿去繳國庫，但因有工
    友曾遺失，後來我收到後，即到農民銀行將現金當場換支票
    ，交由工友去繳公庫，這是因為過去有遺失公款及假鈔問題
    ，所以才將現金轉換成支票比較安全」（同上本院前審卷第
    43頁正、反面）。則被告出於安全考量，在等待各班導師全
    額收齊期間，縱使將先行繳交之款項存入自己帳戶，俾日後
    購買同額之銀行支票以解繳公庫，並非無可能，此便宜之計
    ，雖難謂符合法規，自仍不能因此即推定被告有故意截留公
    款以圖利之犯意。
五、綜上所述，本件並無證據足資證明被告有意圖得利，故為截
    留公款之犯意，雖其有截留公款之客觀行為，仍不能論以該
    貪污治罪條例第 5條第1項第1款意圖得利截留公款罪。原審
    判決認定被告係犯意圖得利截留公款罪，自有未當，被告上
    訴意旨否認犯罪，並執以指摘原判決不當，即有理由，應由
    本院將原判決撤銷改判，並諭知被告無罪之判決。
據上論斷，應依刑事訴訟法第369條第1項前段、第364條、第301
條第1項，判決如主文。
本案經檢察官乙○○到庭執行職務。
中    華    民    國    95    年    11    月    14    日
               刑事第三庭  審判長法  官  王  增  瑜
                                 法  官  廖  柏  基
                                 法  官  蔡  紹  良
上列正本證明與原本無異。
檢察官得上訴。
如不服本判決應於收受送達後十日內向本院提出上訴書狀，其未
敘述上訴之理由者並得於提起上訴後十日內向本院補提理由書（
均須按他造當事人之人數附繕本）。
                                 書記官  巫  丞  晏
中    華    民    國    95    年    11    月    15    日
                                                      Ｒ


司法院資訊處製作；財團法人民間司法改革基金會備份。
